【裁判字號】    99,簡,74
【裁判日期】    990914
【裁判案由】    衛星廣播電視法
【裁判全文】
臺北高等行政法院判決
                                        99年度簡字第74號

原      告  香港商．亞太星空傳媒有限公司台灣分公司
代  表  人  甲○○（經理）住同上
訴訟代理人  李淑婉  律師
被      告  國家通訊傳播委員會
代  表  人  乙○○○○○○○
訴訟代理人  丁○○○○○○○○○○
            丙○○
 
上列當事人間衛星廣播電視法事件，原告不服行政院中華民國98
年12月10日院臺訴字第0980098207號訴願決定，提起行政訴訟，
本院判決如下：
    主  文
原告之訴駁回。
訴訟費用由原告負擔。
    事實及理由
一、程序事項：本件因屬不服行政機關所為警告輕微處分而涉訟
    ，依行政訴訟法第229 條第1 項第4 款規定，應適用簡易程
    序，本院並依同法第233 條第1 項規定，不經言詞辯論，逕
    行裁判，應先敘明。
二、事實概要：被告以原告經營之衛視西片台頻道於民國（下同
    ）98年2 月27日20時30分至21時播出之「VIP 首映場」節目
    （下稱系爭節目），於播出過程中不斷出現「standard
    chartered 渣打銀行VIP 首映場」圖卡內容，故系爭節目為
    促銷及宣傳目的，一再顯示節目贊助廠商名稱及標誌，致節
    目未與廣告區分，違反衛星廣播電視法第19條第1 項規定，
    依同法第35條第3 款規定，被告查證後乃以98年6 月5 日通
    傳播字第09848021090 號裁處書予以警告（下稱原處分）。
    原告不服，以衛星廣播電視法第19條第1 項規定之認定標準
    不明確，國內外許多企業所贊助各項賽事活動之節目，經由
    電視公司播送，未聞主管機關覺得有何不妥之處。系爭節目
    係企業贊助，由原告策劃、製作介紹電影資訊，圖卡揭示贊
    助廠商（即渣打銀行）名稱，未影響節目正常播出，亦未出
    現贊助廠商之商品或服務，並無違反衛星廣播電視法第19條
    第1 項規定情事云云，提起訴願，亦遭訴願駁回，遂提起本
    件行政訴訟。
三、原告起訴主張略以：
（一）被告之處分行為實已違反行政程序法第8 條之「信賴保護
      原則」：
  １、根據行政程序法第8 條之規定，行政行為應以誠實信用的
      方法為之，並應保護人民正當合理的信賴，所謂「信賴保
      護原則」為以法治國家之「法安定性原則」為根據，指人
      民因信賴特定行政行為所形成之法秩序，而安排其生活或
      處置其財產時，則不能因嗣後行政行為之變更，而影響人
      民之既得權益，使其遭受不可預見之侵害，亦即行政機關
      之行為倘因人民有值得保護之信賴，則不得使其遭受不可
      預測之負擔或喪失利益。司法院釋字第589 號解釋亦指出
      「受規範的對象如已在因法規施行而產生信賴基礎之存續
      期間內，對構成信賴要件之事實，有客觀上具體表現之行
      為，且有值得保護之利益者，即應受信賴保護原則之保障
      。」
  ２、法治國原則為憲法之基本原則，首重人民權利之維護、法
      秩序之安定與信賴保護原則之遵守，行政機關依法行政之
      同時應兼顧規範對象信賴利益之保護，此觀行政程序法第
      8 條、司法院釋字第525 號及589 號解釋自明。被告對於
      國內、外許多企業所贊助各項賽事或活動之節目逕以冠名
      活動名稱作為節目名稱，或是以贊助廠商品牌或產品作為
      轉場之情形並未認定違反衛星廣播電視法第19條第1 項之
      規定。原告於系爭節目中出現「standard chartered渣打
      銀行VIP 首映場」圖卡內容，被告亦應秉持相同標準與見
      解為處理，始能符合人民正當合理之信賴。
  ３、再以國內、外諸多企業積極贊助之各項賽事或活動為例，
      如籃球賽、網球賽、音樂會、電影盛會等等，甚或舉辦國
      際型競賽，例如「VOLVO 帆船巡迴賽」、「台北市○○○
      路跑賽」、「安麗盃女子撞球賽」、「ING 台北國際馬拉
      松」、「飢餓三十」、「中華職棒」等等，部分活動並經
      由電視公司播送提供觀眾收視、收聽，在節目中時而可見
      逕以冠名活動的名稱作為節目名稱，或是以贊助廠商品牌
      或產品作為轉場，亦未聞被告有任何覺得不妥適的地方。
      MTV 頻道於95年度播出的舞蹈比賽節目「Try It敢做新鮮
      事/ 純喫茶/ 海洋街舞祭」為例，不論是活動名稱、或是
      舞台及背板均結合了贊助企業所出品的「純喫茶」商品名
      稱以及slogan，現場並出現有產品展示。又如中天綜合台
      於同年播出的「NO.1潘婷之星」選拔節目「PRO-V 閃耀之
      旅」，該項活動係由潘婷具名贊助，不但產品代言人林志
      玲現身節目, 且逕以潘婷商品品名做為節目名稱，且棚內
      佈景印有潘婷產品品稱並擺設商品，參賽者服裝上亦均顯
      示有潘婷名稱。以上節目內容均未遭被告核處，依相同的
      認定標準，系爭節目更無違反衛星廣播電視法第19條第1
      項規定之理。
（二）被告之處分行為亦違反行政程序法第「授權明確性」原則
      。
  １、衛星廣播電視法第19條第1 項所稱「節目應維持完整性，
      並與廣告區分」其認定標準並不明確，是否節目一出現贊
      助業者之名稱或Logo即當然認定節目已失其完整性，亦或
      當然發生節目與廣告無法區分之結果？又被告是否一律禁
      絕任何節目贊助之行為，倘非一律禁絕者，其認定標準為
      何？被告均應一一予以說明。在被告未提出具體說明之前
      ，原告認為被告之裁量權及行政行為之行使，已違背行政
      行為之內容應明確之原則，系爭節目中雖有揭露贊助業者
      Logo，並未違反「衛星廣播電視法」第19條第1 項之規定
      。
  ２、行政機關行使裁量權，除不得逾越法定之裁量範圍，並應
      符合法規授權之目的，及行政程序法第7 條比例原則之規
      定；對當事人有利及不利之情形亦應一併注意，否則即構
      成裁量瑕疵之違法，此觀行政程序法第7 條、第9 條、第
      10條規定自明。再者，授與行政機關裁量權之意義在於，
      行政機關於適用法律對具體個案作成決定時，得按照個案
      情節，在法律劃定之範圍內擁有相當的自由決定權限，惟
      裁量權並非全無限制之自由或任意為之，行政機關行使裁
      量時，必須受法律授權目的之拘束，而且必須與個案情節
      有正當合理之連結，否則亦屬裁量瑕疵而違法。
（三）復依被告所研擬之衛星廣播電視法修正草案中，即考量市
      場運作之實際狀況及需求，乃參酌歐盟、美、英等國之立
      法，新增「贊助」及「置入性行銷」之相關規定，即增訂
      放寬得於節目中為贊助及置入性行銷，但須揭露相關訊息
      之規定；其修正理由為：「鑑於新興商業促銷形式眾多，
      為維護消費者『知』的權益，要求媒體有責任揭示清楚且
      正確的廣告資訊，增訂第五項要求揭露贊助節目者資訊義
      務。另為保障觀眾收視運動賽事及欣賞藝文活動節目之權
      益，爰於同項明定在不干擾視聽眾收視（如置入部分不過
      度明顯出現等）情況下，得於運動賽事或藝文活動節目畫
      面中，出現贊助者訊息。」由此可知，被告知悉亦認同贊
      助活動為媒體業務普遍存在之現象，並認為適度揭露贊助
      者訊息為保護消費者權益之必要條件，是以，原告於系爭
      節目揭示節目贊助廠商之名稱及標誌，即與上述草案對於
      贊助活動之要求相符。
（四）系爭節目係一個由企業贊助，並由原告所策劃、製作介紹
      電影資訊的節目。節目的性質是內容搶先看，屬於節目預
      告，並未涉及節目廣告化。節目內容為世界各地最新電影
      訊息的介紹、幕後花絮、電影演員及導演的訪問等，並未
      提及或出現任何贊助廠商（即渣打銀行）之商品或其服務
      而standard chartered渣打銀行是贊助廠商，廣告出現贊
      助廠商的商標，並未涉及節目廣告化。原告於系爭節目播
      出前為了適應亞洲各國不同法令規定，特別由原告位於香
      港之總公司編審單位於播出前統一審查後，於亞洲各地播
      出，節目播送迄今，已逾數月，在亞洲其他地區，並未發
      生節目內容遭主管機關裁處涉及違反廣告未與節目區分之
      情事，併予說明。
（五）現代國家基於「有責任始有處罰」之原則，對於違反行政
      法上義務之處罰，應以行為人主觀上有可非難性及可歸責
      性為前提，如行為人主觀上並非出於故意或過失情形，應
      無可非難性及可歸責性，即不應予以處罰，再者，法治國
      家對於行為人違反行政法上義務欲加以處罰時，應由國家
      負證明行為人有故意或過失之舉證責任，方為保障人權之
      進步立法。原告因信賴其他相類似企業贊助之賽事或活動
      之節目並未發生節目內容遭被告裁處涉及違反廣告未與節
      目區分之情事，因而原告應並無任何違法情事。因此，當
      原告接獲被告98年6 月5 日之通傳播字第09848021090 號
      行政處分（即原處分），認為原告系爭節目違反衛星廣播
      電視法時，原告實感突襲，無所適從。
（六）綜上所論，被告原處分及訴願決定均應予以撤銷，以維原
      告正當權益，爰依法提起撤銷訴訟，並聲明求為判決：１
      、撤銷訴願決定及原處分。２、訴訟費用由被告負擔。
四、被告抗辯則以：
（一）原告系爭節目違反衛星廣播電視法第19條第1項規定：
  １、按衛星廣播電視法第19條第1 項規定：「節目應維持完整
      性，並與廣告區分。」違反者，依同法第35條第3 款規定
      ，予以警告。另依國家通訊傳播委員會裁處廣播電視事業
      罰鍰案件處理要點（以下簡稱處理要點）第3 點後段規定
      ：如已逾1 年再犯者，仍應予以警告。
  ２、卷查原告經營之衛視西片台頻道於98年2 月27日20時30分
      至21時播出「VIP 首映場」節目，內容如前揭事實之說明
      。雖經原告提出意見陳述，惟系爭節目內容經被告98年6
      月5 日第183 次分組委員會議，審酌原告之陳述意見及調
      查事證，認定節目不斷出現節目贊助廠商名稱及標誌之圖
      卡內容，廣告意圖明顯，致節目內容與廣告未能區分，明
      顯違反衛星廣播電視法第19條第1 項規定。
  ３、次查衛星廣播電視法第19條第1 項之規範目的主要如下：
      (一)為維護衛星廣播電視事業所享有之節目內容編輯權完整
      性與獨立性，此項編輯權乃源自於媒體作為自由民主社會
      基礎所需；(二)為保護閱聽眾知的權利，亦即閱聽眾有權利
      瞭解何人正在透過節目向其推銷、宣傳商品、服務、商標
      的文字或圖像；(三)為保障閱聽眾完整視聽不受廣告干擾之
      權利。依上開規定目的及法條文義，可認為衛星廣播電視
      法第19條第1 項規定所欲禁止之行為類型有二種：一為禁
      止衛星廣播電視事業利用節目形式進行廣告，此即所謂假
      借節目之名，行廣告之實之情形，以避免閱聽眾因無法區
      分節目與廣告而受影視媒體強大之暗示效果之誘引，在警
      覺性較低之視聽狀態下對廣告所宣傳之商品、服務、商標
      產生好感並進行後續交易；另一為於節目進行中直接明確
      地播出廣告之內容，此時閱聽眾雖可區分該播出內容為節
      目或廣告，然該插播廣告之方式卻會妨害閱聽眾收視聽其
      所欲觀賞之節目，是以，為保障閱聽眾完整視聽不受廣告
      干擾之權利，法律乃加以禁止。據上論述，本案系爭節目
      因不斷出現「standard chartered渣打銀行VIP 首映場」
      圖卡內容，顯有為特定廠商宣傳，廣告意圖明顯，係屬衛
      星廣播電視法第19條第1 項規定所禁止之行為，至為明確
      。
  ４、再查所謂「廣告」依據衛星廣播電視法廣告製播標準第2
      條規定：「係指利用衛星進行聲音或視訊信號之播送，以
      供公眾收聽或收視，其內容為推廣商品、觀念、服務或形
      象者。」縱如原告所辯稱節目中並未提及或出現任何渣打
      銀行之商品或其服務，惟節目中不斷出現「standard
      chartered 渣打銀行VIP 首映場」圖卡之情形，顯係為渣
      打銀行推廣觀念或形象者，仍具廣告之性質，致節目未與
      廣告區分。
（二）原告主張被告處分行為違反「授權明確性」原則，對衛星
      廣播電視法第19條第1 項所稱「節目應維持完整性，並與
      廣告區分」其認定標準不明確部分，經查前衛星廣播電視
      法主管機關行政院新聞局，為協助下級機關或屬官解釋衛
      星廣播電視法第19條規定，曾於90年5 月30日以(90)正廣
      四字第07298 號令發布「節目廣告化或廣告節目化認定原
      則」，明確列舉16點節目廣告化之認定標準。而依被告組
      織法第2 條規定，自被告成立之日起，通訊傳播相關法規
      ，包括衛星廣播電視法及其有關行政命令等，涉及被告職
      掌，其職權原屬行政院新聞局者，主管機關均變更為被告
      ；是以，被告援用上開標準明確之廣告化認定原則以作為
      法律解釋之依據，並無原告所稱認定標準不明確或恣意裁
      量之情形。另在該認定原則第1 點及第10點規定：「節目
      名稱與提供廣告、贊助節目之廠商或廣告中之商品名稱相
      同者」、「感謝贊助單位時，未於節目結束時，併製作人
      員名單，以字幕方式播送者」均屬節目廣告化之情形，經
      查系爭節目不斷出現贊助廠商「standard chartered渣打
      銀行VIP 首映場」圖卡內容，而非在節目結束時，併製作
      人員名單播送，且依據原告於98年3 月16日（被告收文日
      ）提出之書面陳述意見，亦表示「standard chartered
      渣打銀行VIP 首映場」係為節目名稱，因此系爭節目內容
      明顯違反上述認定原則。
（三）針對原告主張被告處分行為違反「信賴保護原則」，未秉
      持相同標準與見解進行裁處部分：
  １、所謂「信賴保護原則」，係指人民對公權力行使之結果所
      生之合理信賴，法律應予以適當保障，惟當事人之信賴必
      須值得保護，才有信賴保護原則之適用，且必須限於法律
      上所保護之利益。另按憲法之平等原則要求行政機關對於
      事物本質上相同的事件作相同的處理，乃形成行政自我拘
      束，惟憲法上的平等原則係指合法的平等，並不包涵違法
      的平等。故行政先例必須是合法的，乃行政自我拘束的前
      提要件，憲法之平等原則，並非賦予人民有要求行政機關
      重複錯誤的請求權。基此，要求對相同之事件為相同之處
      理，僅限於合法之行為，違法行為應無平等原則之適用，
      是行為人之違法行為不因他人有相同或類似違規行為而應
      予免責。綜上所言，原告因本身播出節目內容未與廣告區
      分，違反衛星廣播電視法第19條第1 項，而主張信賴保護
      及平等原則應予免責，核不足採。
  ２、查被告查處節目廣告化之情形，依據被告監理作業流程，
      針對涉嫌違反節目廣告化之案件均需召開內部審查會議，
      檢視其播出內容後，提送被告分組委員會議審議確認。依
      據被告98年統計資料顯示，無線電視台違反節目廣告化案
      件計有19件，罰鍰423 萬元；另衛星電視頻道違反節目廣
      告化案件共有79件，罰鍰3,340 萬元。其中針對類似本案
      之廣告化案件( 即上述第二類節目廣告化案件) ，共核處
      5 件，罰鍰170 萬元。此外，被告98年4 月27日召開審查
      會議審查本案時，同時亦針對財訊財經台播出「亞創億
      」節目，推介名為「亞創億」的系統軟體之內容進行核
      處，故未有原告所稱標準不一之情形。最後針對原告表示
      MTV 頻道95年播出「Try It敢作新鮮事/ 純喫茶/ 海洋街
      舞祭」，以及中天綜合台同年播出「NO1 潘婷之星」選拔
      節目未遭受核處乙事，仍須視其播出側錄光碟而論，鑒於
      上該案件播出時間已超出法定可向電視台索取側錄光碟或
      原處分機關側錄之時限，且依據行政罰法第27條規定，行
      政罰之裁處權，因三年期間之經過而消滅，致無法審視其
      內容或進而辦理裁處作業。
  ３、有關原告表示HBO 頻道亦有插播LG標示疑義部分：被告對
      於電視節目及廣告之管理，係依據廣播電視法及衛星廣播
      電視法等相關規定辦理。經查衛星廣播電視法第23條第1
      項規定，廣告時間不得超過每一節目播送總時間之六分之
      一，另依據「衛星廣播電視法」施行細則第12條規定，前
      述廣告時間並不包括同頻道節目之預告。針對原告反映
      HBO 頻道在節目上方置入LG標示廣告一事，經調閱監側資
      料顯示，LG標示係安排在「節目預告」中，而非全程「節
      目」中，且該頻道因未排播其他商業廣告，故若將在節目
      預告中出現LG標示納入廣告時間計算，依法尚未有廣告超
      秒或構成節目廣告化之情形。以5 月19日HBO 頻道11時至
      13時播出之「真愛旅程」節目為例，該節目全長2 小時，
      依法得播出廣告時間為20分鐘，而出現LG標示之節目預告
      時間共10分30秒( 出現時間在11時至11時0 分30秒及12時
      50分至13時) ，故未有廣告超秒或節目未與廣告區分之情
      事。另針對HBO 於節目預告中置入廣告一事，經查HBO 頻
      道之營運規劃已自98年起決策開播廣告，被告基於尊重媒
      體專業自主及營運自由之立場，對於該公司決策開播廣告
      乙事，倘未違反法令規定，被告亦未便干預，併此敘明。
（四）又原告主張被告擬於衛星廣播電視法修正草案中，新增「
      贊助」及「置入性行銷」之相關規定乙節，因上開草案尚
      未修法通過，故現階段被告依衛星廣播電視法中有關節目
      應與廣告區分規定辦理，符合依法行政原則，故原告主張
      ，實不足採。
（五）針對原告主張系爭節目在亞洲其他地區，並未發生節目內
      容遭主管機關裁處之部分，境外頻道在各國播出時，本應
      尊重當地社會、文化或宗教等不同國情及法令規定，而頻
      道代理商或分公司亦應善盡管理及詳細告知播出國之相關
      法令規範、節目內容之接受度及風俗文化等，而不應以「
      在亞洲其他地區未受處分」為由，規避法令所賦之責。此
      外，依據衛星廣播電視法第34條規定，「境外衛星廣播電
      視事業違反本法規定者，核處該事業在中華民國設立之分
      公司或代理商。」是以，原告播出境外頻道之內容違反法
      律規定時，被告依法對其進行處分，並無違誤。
（六）節目廣告化認定法令依據：查現行廣電法規並未針對「置
      入性行銷」有所規範，惟節目內容涉及推介宣傳產品或服
      務之作法，構成廣告與節目（或節目與廣告）未區分時，
      被告則援引廣播電視法第33條、衛星廣播電視法第19條等
      相關規定辦理。被告之「節目廣告化或廣告節目化認定原
      則」，係行政院新聞局委託學者專家研訂，經訪談業界代
      表及召開公聽會等程序後，於90年5 月30日以（90）正廣
      四字第07298 號令發布，作為主管機關認定節目廣告化或
      廣告節目化事實之審核基準依據。按被告於95年2 月22日
      成立，依國家通訊傳播委員會組織法第2 條規定，自原處
      分機關成立之日起，通訊傳播相關法規包括廣播電視法、
      衛星廣播電視法，涉及原處分機關職掌，其職權原屬行政
      院新聞局者，主管機關均變更為原處分機關。爰行政院新
      聞局所訂頒之上開認定原則，原處分機關自得依法引用，
      其寓有避免各執法人員於相同事件恣意為不同裁量之功能
      ，參行政程序法第159 條第2 項第2 款規定係屬「為協助
      下級機關或屬官行使裁量權而訂頒之裁量基準」之行政規
      則，係作為認定節目與廣告未區分之基準，為廣播電視法
      第33條第1 項前段暨衛星廣播電視法第19條第1 項，規定
      條文之具體明確化認定原則，目前仍持續沿用之。
（八）有關本案節目名稱疑義部分：被告依據委託側錄公司之側
      錄光碟及監測記錄日報總表均顯示，系爭節目名稱為「
      VIP 首映場」，故在98年3 月5 日以通傳播字第09848009
      07 0號函請業者陳述意見，或在98年6 月5 日通傳播字第
      09848021090 號裁處書中，均以「VIP 首映場」作為節目
      名稱。惟原告在98年3 月13日（98）星空台字第002 號之
      意見回復說明項下五，卻明確表示「standard chartered
      渣打銀行VIP 首映場」圖卡內容為節目名稱，故依據原告
      之意見，認定其明顯違反「節目廣告化或廣告節目化認定
      原則」第1 點：「節目名稱與提供廣告、贊助節目之廠商
      或廣告中之商品名稱相同者。」之規定。另依據被告以「
      VIP 首映場」作為節目名稱觀之，由於系爭節目不斷出現
      「standard chartered渣打銀行VIP 首映場」圖卡內容，
      該節目為促銷及宣傳目的，一再顯示節目贊助廠商名稱及
      標誌，致節目內容與廣告未明顯區分，亦明顯違反「節目
      廣告化或廣告節目化認定原則」第10點：「感謝贊助單位
      時，未於節目結束時，併節目人員、以字幕方式播送。」
      之規定。綜上，不論系爭節目為「VIP 首映場」或「
      standard chartered渣打銀行VIP 首映場」，均明顯違反
      「節目廣告化或廣告節目化認定原則」之規定，故被告以
      原告違反衛星廣播電視法第19條第1 項規定，依法裁處，
      並無違誤。
（九）有關被告未給予原告行政指導部分：為讓廣電業者能隨時
      掌握最新的法令動態，避免違反法令規定，並且交換產、
      官、學等各界意見，被告每年均會針對電視與廣播業者舉
      辦「廣播電視相關規範暨趨勢發展研討會」。由於節目廣
      告化案件向為廣電業者違法行為之大宗，因此在每次研討
      會中除會安排課程，督促業者改進，並提醒相關注意事項
      外，「節目廣告化或廣告節目化認定原則」亦會檢附在研
      討會手冊中，以作為業者製播節目之參考，而在上該研討
      會中，原告均會派員出席，甚者原告之訴訟代理人亦曾出
      席研討會，故原告認為被告未給予行政指導，或不知法令
      規範等內容，與事實不符。
（十）末查原告係經營衛星廣播電視事業，應遵守衛星廣播電視
      法等相關規定，其未善盡審查義務，任令系爭節目違法播
      出，顯有應注意能注意而不注意之過失，自應就其違法行
      為負法律上責任，此觀諸行政罰法第7 條規定可明。原告
      所述核不足採，原處分並無違誤，應予維持。綜上所述，
      原告違反衛星廣播電視法第19條第1 項規定之行為，洵堪
      認定。被告審酌其違法情節，依法核處，認事用法尚無不
      合。本案原告所辯，實不足採，為此答辯並聲明求為判決
      ：１、駁回原告之訴。２、訴訟費用由原告負擔。
五、本件應適用之法律及本院見解：
（一）按「（第1 項）節目應維持完整性，並與廣告區分。」「
      衛星廣播電視事業或境外衛星廣播電視事業有下列情形之
      一者，予以警告︰……（第3 款）三、違反第18條第1項
      、第3 項、第19條或第20條第1 項準用第18條第3 項、第
      19條第2 項規定者。……」衛星廣播電視法第19條第1項
      及第35條第3 款定有明文。又前開衛星廣播電視法第19條
      第１項規定節目應維持完整性，並與廣告區分，已明確規
      定節目內容不應具有任何廣告意味，任何與廣告宣傳有關
      之內容，均不得於節目中出現，並無不明確之情事，亦無
      違背法律保留原則之情事。行政主管機關就具體事件適用
      該規定，認定具體事件有無違反節目完整性及與廣告區分
      之規定時，當事人如不服提起訴訟，當然應受法院審查。
      故該規定與司法院釋字第432 號解釋意旨並無不合；最高
      行政法院92年度判字第286 號判決意旨亦採相同見解。是
      原告主張上開法律規定有不明確及違背法律保留原則云云
      ，並無所據，應先敘明。
（二）次按「節目廣告化或廣告節目化認定原則」，乃行政院新
      聞局於90年5 月30日以(90) 正廣四字第07298 號令發布
      ，參照行政程序法第159 條第2 項第2 款規定，核屬「為
      協助下級機關或屬官行使裁量權而訂頒之裁量基準」而發
      布之行政規則，資作為認定節目與廣告未區分之基準，即
      上級機關對下級機關，或長官對屬官所為，協助統一解釋
      法令、認定事實及行使裁量權所為之解釋性規定及裁量基
      準。被告雖於95年2 月22日始成立，惟依國家通訊傳播委
      員會組織法第2 條規定，自被告（機關）成立之日起，通
      訊傳播相關法規包括廣播電視法、衛星廣播電視法，涉及
      被告職掌，其職權原屬行政院新聞局者，主管機關均變更
      為原處分機關。故行政院新聞局所訂頒之上開認定原則，
      被告為避免各執法人員於相同事件恣意為不同裁量之功能
      ，及機關政策之延續性等，仍可持續沿用。且上開認定原
      則（全文詳下述）亦未逾越母法授權，合於法律保留原則
      ，被告據以行政，本院予以尊重。
（三）「節目廣告化或廣告節目化認定原則」內容如下：節目有
      下列情形之一者，認定為節目廣告化：
  １、節目名稱與提供廣告、贊助節目之廠商、或廣告中之商品
      名稱相同者。
  ２、提供廣告或贊助節目之廠商負責人或代表，應邀於節目中
      出現，其訪談或致詞內容有推廣宣傳其廠商之商品或服務
      者。
  ３、節目主持人、主講人或來賓所拍攝之廣告與節目內容有關
      聯性者，或雖無關聯性但未以其他廣告前後區隔播送者。
  ４、節目中為促銷、宣傳目的，提及商品、風景區、遊樂區或
      營利場所名稱者。
  ５、節目中以名牌、圖卡、圖表、海報、道具、布景或其他方
      式顯示宣傳文字、圖片或電話。
  ６、刻意將節目中獎品或贈品之廠牌名稱、提供者名稱、電話
      、廣告宣傳詞標示或以特寫畫面呈現者。
  ７、宣布贈獎內容時，強調其特性、功能及價格者。
  ８、節目墊檔之MTV 歌曲未完整播出者；但因節目時間限制，
      致無法完整播出者，不在此限。
  ９、節目諮詢電話或網址未於節目結束時以疊印方式播送、播
      送時間逾二十秒或該電話與廣告中電話相同者。
  10、感謝贊助單位時，未於節目結束時，併製作人員名單、以
      字幕方式播送者。
  11、主持人、主講人或來賓於節目中鼓吹觀眾來電、入會、購
      買商品或參加活動者。
  12、節目中涉及有價付費講座或相關活動資訊者，但公益活動
      不在此限。
  13、節目中利用0204等付費語音電話舉辦活動者。
  14、節目無call in 事實，卻出現call in 電話、或call in
      電話與廣告中之電話相同者。
  15、節目中有推介特定商品之使用方式、效果，不論有無提及
      該商品名稱者。
  16、其他節目內容及表現有涉及廣告化或與廣告相搭配情形。
六、兩造對事實概要欄記載，及系爭節目名稱為「VIP 首映場」
    ，被告為原處分前，於98年3 月5 日以通傳播字第09848009
    070 號函請原告陳述意見，而原告以98年3 月13日（98）星
    空台字第002 號之意見回復說明項下五，亦表示「standard
    chartered 渣打銀行VIP 首映場」圖卡內容為節目名稱等語
    ；而原處分亦以系爭節目名稱為「VIP 首映場」名稱等事實
    ，均為兩造所不爭執，並有原告提出之原處分書、訴願決定
    書等影本於本院卷可稽；被告提出之國家通訊委員會監理作
    業流程圖、被告無線電視事業裁處案件一覽表、被告傳播內
    容處98年4 月27日內部簽稿、被告個案初審建議裁處方式及
    行政處理程序整理一覽表、被告98年第3 次電視節目涉嫌未
    與廣告區分審議案件一覽表、98年2 月27日潤利公司電視廣
    告監測記錄日報總表、被告97年度廣播電視相關規範暨趨勢
    發展研討會簽到表、nio 電視網節目表網頁資料、有關原告
    98 年2 月27日系爭節目出現「standard chartered渣打銀
    行VIP 首映場」圖卡內容之時間表（本院卷第104 頁-115頁
    ）、HBO 頻道監測報告光碟、原處分書及送達證書、被告第
    183 次分組委員會議記錄及其附件、98年4 月21日被告裁處
    廣播電視事業罰鍰案件違法行為評量表、被告行政處分明細
    表( 衛星電視)、原告98年3 月13日(98)星空台字第002 號
    函、被告98年3 月5 日通傳播字第09848009070 號函及送達
    證書、原告境外衛星廣播電視事業許可執照、原告98年7 月
    2 日訴願書等影本及側錄內容光碟、96年度廣播電視相關規
    範暨趨勢發展研討會手冊─電視事業、97年度廣播電視相關
    規範暨趨勢發展研討會手冊─電視事業（均為影本）在本院
    卷及原處分卷可查，自足認為真實。
七、系爭節目形式上名稱雖為「VIP 首映場」，但依前開原告98
    年3 月13日（98）星空台字第002 號函覆被告說明項下五（
    見原處分卷第30頁），亦表明「至於來函所指系簡目的圖卡
    『standard chartered渣打銀行VIP 首映場』係為節目名稱
    ，節目名稱於節目中適時出現本是理所當然的情。圖卡內容
    結合贊助廠商名稱，但其出現並不影響節目的正常播出，節
    目中也未曾出現贊助廠商的任何商品或服務，較諸前揭節目
    對於置入廠商訊息的揭，系爭節目的呈現方式顯得更加保守
    、合宜」等語，亦足證『standard chartered渣打銀行VIP
    首映場』係系爭節目之實質名稱；且查系爭節目中不斷出現
    「standard chartered渣打銀行VIP 首映場」圖卡內容（側
    錄資料及照片詳本院卷第104 頁-115頁）等事實，詳如上述
    ，參照前開法律說明，本件原處分以原告系爭節目違反「節
    目廣告化或廣告節目化認定原則」第1 點、第10點規定，而
    予為原處分，於法無違，應先敘明。
（一）原告雖辯稱原處分違反行政程序法「授權明確性」原則云
      云，然查被告以前述「節目廣告化或廣告節目化認定原則
      」之行政規則，作為執行衛星廣播電視法第19 條第１項
      規定時之認定原則、解釋之依據，並無原告所稱認定標準
      不明確或恣意裁量情事，再參照前開法律見解，原告主張
      原處分有欠缺授權明確性之瑕疵云云，並不足採。
（二）被告再主張原處分違反「信賴保護原則」，因以相同標準
      與見解為原處分云云；然查：
  １、所謂「信賴保護原則」，係指人民對公權力行使之結果所
      生之合理信賴，法律應予以適當保障，惟當事人之信賴必
      須值得保護，才有信賴保護原則之適用，且必須限於法律
      上所保護之利益。另按憲法之平等原則要求行政機關對於
      事物本質上相同的事件作相同的處理，乃形成行政自我拘
      束，惟憲法上的平等原則係指合法的平等，並不包涵違法
      的平等。故行政先例必須是合法的，乃行政自我拘束的前
      提要件，憲法之平等原則，並非賦予人民有要求行政機關
      重複錯誤的請求權。基此，要求對相同之事件為相同之處
      理，僅限於合法之行為，違法行為應無平等原則之適用，
      是行為人之違法行為不因他人有相同或類似違規行為而應
      予免責；從而人民明知國家行為違法或因重大過失而不知
      其違法者，應認其「信賴客觀上不值得保護」。
  ２、經查本件原處分依據之法律，即衛星廣播電視法第19條第
      1 項及「節目廣告化或廣告節目化認定原則」（行政規則
      ）第1 點及第10點等並無不明確之情事，且上開行政規則
      早於90年間依法頒布及公告，並為原告知悉，參照上開說
      明，原告明知或有重大過失行為不知本件系爭廣告違法，
      其主張之信賴基礎，客觀上即不值得保護，從而原告主張
      原處分違反信賴保護云云，本無理由。
  ３、再查有關被告查處節目廣告化之情形，亦據被告提出監理
      作業流程、對涉嫌違反節目廣告化之案件均需召開內部審
      查會議及分組委員會議審議、被告98年統計資料無線電視
      台違反節目廣告化案件計有19件，罰鍰423 萬元；另衛星
      電視頻道違反節目廣告化案件共有79件，罰鍰3,340 萬元
      。其中針對類似本案之廣告化案件（第二類節目廣告化案
      件) ，共核處5 件，罰鍰170 萬元等亦據被告提出證據證
      明；次查被告98年4 月27日召開審查會議審查本案時，亦
      針對財訊財經台播出「亞創億」節目，推介名為「亞
      創億」的系統軟體之內容進行核處，並無原告所指稱標準
      不一之情形。而針對原告指出MTV 頻道於95年播出「Tr y
      It敢作新鮮事/ 純喫茶/ 海洋街舞祭」，以及中天綜合台
      同年播出「NO1 潘婷之星」選拔節目未遭受核處乙事，乃
      因上開案件播出時間已超出法定可向電視台索取側錄光碟
      或原處分機關側錄之時限，且依據行政罰法第27條規定，
      行政罰之裁處權，因三年期間之經過而消滅，故無法審視
      其內容或進而辦理裁處作業等事實，亦據被告檢附證據陳
      述明確。至原告表示HBO 頻道亦有插播LG標示有類同違規
      行為部分，經被告調閱監視側錄資料顯示，該節目之LG標
      示係安排在「節目預告」中，而非全程「節目」中，且該
      頻道因未排播其他商業廣告，故若將在節目預告中出現LG
      標示納入廣告時間計算，依法尚未有廣告超秒或構成節目
      廣告化之情形。以5 月19日HBO 頻道11時至13時播出之「
      真愛旅程」節目為例，該節目全長2 小時，依法得播出廣
      告時間為20分鐘，而出現LG標示之節目預告時間共10分30
      秒（出現時間在11時至11時0 分30秒及12時50分至13時）
      ，故並未有違反衛星廣播電視法第23條第1 項、同法施行
      細則第12條，即廣告時間不得超過每一節目播送總時間之
      六分之一之規定，亦應敘明。從而原告此部分主張之信賴
      基礎，容有事實認知錯誤之誤會，亦應敘明。
（三）原告再主張被告未先給予原告行政指導，即為原處分亦屬
      違法云云。然查被告為讓廣電業者能隨時掌握最新的法令
      動態，避免違反法令規定，並且交換產、官、學等各界意
      見，被告每年均會針對電視與廣播業者舉辦「廣播電視相
      關規範暨趨勢發展研討會」（詳本院卷第100 頁-102頁簽
      到簿，原告亦受通知參加研討），且被告亦明確指出，由
      於節目廣告化案件向為廣電業者違法行為之大宗，因此在
      每次研討會中除會安排課程，督促業者改進，並提醒相關
      注意事項外，「節目廣告化或廣告節目化認定原則」亦會
      檢附在研討會手冊中，以作為業者製播節目之參考；因此
      原告主張被告未給予行政指導，或不知法令規範等內容云
      云，亦屬無據。
（四）又原告主張被告擬於衛星廣播電視法修正草案中，新增「
      贊助」及「置入性行銷」之相關規定，本件應屬不罰云云
      ，因上開草案尚未修法及經立法院審議通過，故原告據以
      主張原處分違法云云，亦不足採。
（五）原告主張系爭節目在亞洲其他地區，並並未發生節目內容
      遭主管機關裁處云云；然查本件原處分並無違法如上述，
      至系爭節目在其他國家播出是否違法等問題，涉及各國之
      社會、文化或宗教等不同國情及法令規定，故原告以「在
      亞洲其他地區未受處分」，主張原處分違法，亦不足據。
（六）再查衛星廣播電視法第19條第1 項之規範目的主要如下：
      (1)為維護衛星廣播電視事業所享有之節目內容編輯權完整
      性與獨立性，此項編輯權乃源自於媒體作為自由民主社會
      基礎所需；(2)為保護閱聽眾知的權利，亦即閱聽眾有權利
      瞭解何人正在透過節目向其推銷、宣傳商品、服務、商標
      的文字或圖像；(3)為保障閱聽眾完整視聽不受廣告干擾之
      權利。故依上開法規之立法目的及文義解釋，可認為衛星
      廣播電視法第19條第1 項規定所欲禁止之行為類型有二種
      ：(1)禁止衛星廣播電視事業利用節目形式進行廣告，此即
      所謂假借節目之名，行廣告之實之情形，以避免閱聽眾因
      無法區分節目與廣告而受影視媒體強大之暗示效果之誘引
      ，在警覺性較低之視聽狀態下對廣告所宣傳之商品、服務
      、商標產生好感並進行後續交易；(2)於節目進行中直接明
      確地播出廣告之內容，此時閱聽眾雖可區分該播出內容為
      節目或廣告，然該插播廣告之方式卻會妨害閱聽眾收視聽
      其所欲觀賞之節目，是以，為保障閱聽眾完整視聽不受廣
      告干擾之權利，法律乃加以禁止。原告為經營廣播電視事
      業，應較非屬業者之一般人，更應知悉及遵守衛星廣播電
      視法等相關規定及立法目的；本件原告就系爭節目有前開
      違法事實詳如上述，故原告至少有應注意能注意而不注意
      之過失，從而原告辯稱無故意過失而主張本件原處分違法
      云云，亦無理由。
八、綜上，本件被告以原告之系爭節目，於播出過程中不斷出現
    「standard chartered渣打銀行VIP 首映場」圖卡內容，系
    爭節目顯因促銷及宣傳目的，一再顯示節目贊助廠商名稱及
    標誌，致節目未與廣告區分，違反衛星廣播電視法第19條第
    1 項規定，乃依同法第35條第3 款規定所為之警告原處分，
    於法並無違誤。訴願決定遞予維持，亦無不合。原告徒執前
    詞，訴請撤銷，為無理由，應予駁回。又本件事證，已臻明
    確，兩造其餘攻擊防禦方法，經審酌對於本件判決結果並不
    生影響，爰不予逐一論列，附此敘明。
據上論結，本件原告之訴為無理由，依行政訴訟法第236 條、第
233 條第1 項、第98條第1 項前段，判決如主文。
中    華    民    國    99    年    9     月    14    日
                  臺北高等行政法院第五庭
                                  法  官   洪遠亮
上為正本係照原本作成。
本件以訴訟事件所涉及之法律見解具有原則性者為限，始得於本
判決送達後20日內向本院提出上訴狀並表明上訴理由，如已於本
判決宣示後送達前提起上訴者，應於判決送達後20日內補具上訴
理由（均按他造人數附繕本），且經最高行政法院許可後方得上
訴。
中    華    民    國    99    年    9     月    14    日
                                  書記官   陳德銘

司法院資訊處製作；財團法人民間司法改革基金會備份。
